【裁判字號】    90,上訴,1451
【裁判日期】    901231
【裁判案由】    殺人未遂
【裁判全文】
臺灣高等法院臺南分院刑事判決            九十年度上訴字第一四五一號      Ｇ
      上  訴  人
      即  被  告  乙  ○  ○
      選任辯護人  賴  鴻  鳴  律師
右上訴人因殺人未遂案件，不服臺灣臺南地方法院九十年度訴字第七四九號中華民國
九十年十月三日第一審判決（起訴案號：臺灣臺南地方法院檢察署九十年度偵字第三
四九二號），提起上訴，本院判決如左：
      主      文
原判決撤銷。
乙○○連續殺人未遂，累犯，處有期徒刑柒年。
      事      實
一、乙○○前因違反麻醉藥品管理條例案件，經臺灣高等法院以八十五年上訴字第一
    六九六號判處有期徒刑一年確定，並於八十六年七月十四日執行完畢。不料仍不
    知悔改，於八十九年十二月二十五日二十二時許，丙○○與其父親丁○○至乙○○位於台南縣永康市○○○街九十號住處大聲喊叫，欲將斯時與乙○○胞弟楊國
    宏一起吃拜拜飲酒之員工甲○○帶回，楊國宏應聲出門後隨遭丙○○踹倒在地，
    而上前勸阻之乙○○胞兄楊國津即遭丙○○打倒，乙○○見狀憤憤不平而與丙○○、甲○○互毆拉扯後，乙○○明知持銳器刀械往人身體要害之胸、腹部猛刺會
    造成死亡結果，仍回其店內取出類似番刀之短刀一把向劉土毅身後靠近，甲○○
    見狀為維護丙○○，仍趨前毆打乙○○臉部一拳，乙○○之母親楊黃蓮治見其子
    乙○○被甲○○毆一拳，為防止乙○○續遭毆打，自後抱住甲○○往後拉，乙○○隨即以短刀猛剌甲○○胸口一刀，甲○○遭刺殺倒地之同時楊黃蓮治亦順勢摔
    倒在地後，乙○○猶繼續持刀揮砍，甲○○則以右手阻擋，致甲○○受有心臟穿
    刺傷併右手韌帶斷裂之傷害；此時丙○○乃趨前欲營救甲○○脫險，乙○○見狀
    復承同開殺人犯意，另取得類似武士刀之長刀一把，往丙○○腹部猛刺數刀，致
    丙○○受有腹部穿刺傷十公分、背部穿刺傷三公分、肝臟撕裂傷、大腸穿孔、左
    第八、第九根肋骨斷裂，橫隔膜穿刺傷（８×４公分、２×３公分）等多處傷害
    ，然乙○○仍不罷手，又揮刀砍向丙○○頭部，幸經丙○○閃避得宜，僅砍中左
    耳，造成丙○○又受有左耳撕裂傷六公分之傷害。後經丙○○父親丁○○緊急將
    丙○○、甲○○二人送醫急救，始倖免於難。
二、案經丙○○、甲○○訴由台南縣警察局永康分局移送台灣台南地方法院檢察署檢
    察官偵查起訴。
    理    由
一、上訴人即被告乙○○固供認持刀殺傷告訴人丙○○、甲○○之事實不諱，惟矢口
    否認其有殺人之犯意，辯稱：當天，我家附近拜拜，甲○○在我家三樓與我弟弟
    喝酒，後來丙○○及其父帶了十幾個人要衝入我家，甲○○就出來與他們會合。
    當時，我哥哥楊國津、母親楊黃蓮治在門口攔住他們，我也站在門口，大約幾分
    鐘後，我弟弟楊國宏下樓詢問丙○○是何事，丙○○沒有說任何原因，一腳踢倒
    我弟弟，我哥哥即上前攔阻亦被打倒，我見狀趨前，將丙○○手中所持一把約五
    十公分長刀子搶過來，他們就有三、四個人（包括丙○○、甲○○）衝過來架住
    我，並將我的眼鏡打掉，因我被架住，所以我拿著手上的刀子亂揮，他們衝過來
    ，才會被我的刀刺到，我是為了防衛我母親及家人云云。
二、經查：
  (1)被告於右揭時地持刀先後向告訴人二人身體要害之胸、腹部猛刺並加砍殺等情，
    已據告訴人丙○○、甲○○分別於警訊及偵、審時指訴綦詳，並經證人即告訴人
    丙○○之父親丁○○於警訊時證述屬實。而告訴人等所受之前揭傷害，亦有奇美
    醫院之診斷證明書各一紙（附於警卷）在卷可稽。
  (2)按審理事實之法院於證人之陳述有部分前後不符或相互間有所歧異時，究竟何者
    為可採，仍應本其自由心證予以斟酌，非謂一有不符或矛盾，即應認其全部不可
    信。又證人供述之證據前後不符時，究竟何者為可採，事實審法院仍得依證據法
    則，本於自由心證予以斟酌，作合理之比較，定其取捨，若其取捨判斷無從認為
    確實有違日常客觀之經驗法則，自不得指為違背法令，有最高法院八十一年度臺
    上字第五三○三號判決及八十二年度臺非字第一四一號判決可參。且證人就同一
    事實之陳述前後略有出入此乃各人之記憶不清，或細節未交待清楚，或其描述用
    語不同，省略片段情節，或記錄之詳簡有異所致，倘其主要陳述一致，即尚難因
    其細節稍有紛岐即將全部證言捨棄不採，亦有最高法院七十三年度臺上字第三九
    九八號判決可參。查本件被告先後於其店內取出長、短刀各一把砍殺告訴人等一
    節，已據告訴人等指證明確，並經證人丁○○證述無訛（見一審卷第三十六至三
    十九頁筆錄），被告於原審雖辯稱：我殺傷告訴人等所持刀械，係自告訴人丙○○手中搶下，我母親見我持刀，誤以為刀子係我從屋內拿出云云，惟證人即被告
    之母親楊黃蓮治於警訊及原審調查時亦一致證稱：「乙○○見狀順手拿起放置南
    北商店內販賣之刀械砍殺他們；當日被告所持的刀，是被告店內所販賣的刀械，
    我兒子一個人要對付他們那麼多人，所以才會持刀砍殺告訴人」等語明確（見警
    卷九十年二月六日警訊筆錄、一審卷第三十七頁十四、十五行筆錄），雖證人楊
    黃蓮治事後改稱：「當時刀子確實在我家桌上，至於是誰帶來的，我不知道，我
    們家沒有那種刀子；我被推倒站起來後，我就有看到被告手上有持刀，我不知道
    他的刀何來。精品店有無販售該種類刀子，我不清楚」云云（見一審卷第三十九
    、四十頁、第八十二頁筆錄），然證人楊黃蓮治前開指證被告係以販賣之刀械砍
    殺告訴人等細節均十分詳細明確，且語意亦十分堅決肯定，反觀證人楊黃蓮治事
    後翻異之證詞，卻充滿不確定性之推測用語，則證人楊黃蓮治事後改為有利於被
    告之證述，是否可採，即不無疑義；況證人楊國宏於偵查亦證稱：「我當時攔住
    丙○○，我沒有看到他們有拿兇器。」、「（問：有無看到他們帶兇器）我沒注
    意到」等語（見偵查卷第十二頁、二十五頁背面），可徵證人楊黃蓮治前為不利
    於被告之證詞，應屬實情，參以證人楊黃蓮治為被告之母，其事後所為更異之詞
    難免偏頗，益徵證人楊黃蓮治前較少權衡利害得失所為之證詞，自較可信，揆諸
    前開意旨，要難以證人楊黃蓮治於原審調查時所陳先後有異，即認為其證詞有瑕
    疵可指而皆不能採信，是輔以證人楊黃蓮治及楊國宏之證詞及被告於本院審理時
    已表示對其母親在警局供述被告所拿的刀是被告店內所賣之刀械乙節無意見以觀
    ，則告訴人等上開指訴被告自其店內取刀向告訴人等砍、剌殺之情，應堪認定。
  (3)按行為人對於構成犯罪之事實，明知並有意使其發生者，為故意。行為人對於構
    成犯罪之事實，預見其發生而其發生並不違背其本意者，以故意論，刑法第十三
    條第一項、第二項分別定有明文。可見所謂有無「殺意」為判斷殺人與傷害之第
    一要件，且包括有無死亡之預見。又被害人其傷痕之多寡、輕重如何、所受傷害
    之程度、是否為致命部位，僅足供認定有無殺意之參考，究不能據為絕對之標準
    ，但加害人下手情形如何，於審究犯意方面，仍不失為重要參考資料，最高法院
    十八年上字第一三○九號、十九年上字第七一八號、二十年非字第一○四號判例
    著有明文可供參酌。查本件被告因見其兄弟被告訴人丙○○踹倒或打倒，心生不
    滿，竟自其店內取出長短刀械各一把砍、剌殺告訴人，致告訴人等胸部、復部、
    手部等多處均受有切割傷，已如前述。按胸部、腹部為人身體最重要部位，若遭
    銳器刀械砍斫極易致命，此乃眾所周知之事實，亦為被告主觀上所無法諉為無預
    見。又倘被告僅有傷害犯意，被告大可僅徒手毆打，何以另專程自店內取出刀械
    行兇？參以被告先係目睹其家人受告訴人丙○○以暴力相向而嚴重不滿，則其因
    情緒激動，而持刀向告訴人猛刺並揮砍，難謂其無殺人之動機，亦難謂係出於下
    當防衛。
  (4)告訴人甲○○受有心臟穿刺傷併右手韌帶斷裂之傷害；告訴人丙○○受有腹部穿
    刺傷十公分、背部穿刺傷三公分、肝臟撕裂傷、大腸穿孔、左第八、第九根肋骨
    斷裂，橫隔膜穿刺傷（８×４公分、２×３公分）及左耳撕裂傷六公分等多處傷
    害，此自告訴人等所受之傷勢觀之，彼等之受傷部位多係內有諸多臟器及動脈血
    管之要害部位，是告訴人等所受之傷勢確有生命危險，而告訴人丙○○自前腹部
    深及後背部之腹部穿刺傷長達十公分，且案發當時係十二月底，天氣較涼爽，告
    訴人甲○○陳明當時係身穿夾克厚衣，連同夾克被剌穿，顯見被告當時下手著實
    猛烈；被告雖辯稱，其當時被他人架住，遂以手上之刀械亂揮，告訴人等衝過去
    ，才會被刺傷云云，然被告僅受有鼻樑打傷及胸部踢傷之輕微傷害一節，已據被
    告自承在卷（見一審卷第十二頁筆錄），此依常情觀之，苟如被告所言，其遭他
    人架住而持刀揮砍，則告訴人等豈有遭受上開嚴重穿剌傷害之可能？參以告訴人
    等之前開穿刺傷，均非刀械輕微劃過所致，亦非告訴人等自行往其身上衝撞所可
    能造成，故被告客觀上有用尖銳刀器往告訴人等身上猛力刺殺之情，應堪認定。
    是參酌上述被告之情緒非常氣憤、所使用之兇器、下手部位等各情，堪認被告當
    時確有置告訴人等於死之故意。
  (5)告訴人甲○○指稱：乙○○持短刀往我身上刺，我倒地後，他仍繼續砍我；當天
    被告母親抱住我時，要將我拉後退，被告趁勢刺我一刀，之後趁我倒地後，以刀
    砍我，我以手抵擋，致我的右手韌帶斷裂等語（見一審卷第二十六頁、第八十二
    、八十三頁筆錄，本院卷九十年十一月三十日訊問筆錄）；告訴人丙○○指稱：
    我跑過去要救甲○○，但乙○○又進屋內，拿了一把長刀出來，應該是武士刀，
    就往我身上刺；當時被告就持一把將近一尺長的刀子砍殺甲○○，後來他又進去
    拿一把兩尺長的刀子砍殺我等語（見一審卷第二十六頁、第一○五頁筆錄，本院
    卷九十年十一月十六日訊問筆錄）；參酌證人丁○○於警訊時證稱：「：：我趕
    到大灣三街九十號前發現我兒子丙○○與乙○○吵架，：：甲○○從乙○○家中
    走出來，我兒子丙○○即向他說：『你明天要上班，現在還在這邊喝酒，趕快回
    去吧！』，乙○○聽到就很不高興，而甲○○見乙○○與丙○○在拉扯，即向前
    欄阻，拉住了乙○○一下，乙○○便進入屋內拿出一把短刀（類似番刀），向甲○○砍了好多刀（不確定幾刀），甲○○便滿身是血倒地，：：，而乙○○則再
    度入屋內拿出二把武士刀，並把長的武士刀從刀稍中拔出，我兒子丙○○即衝上
    前要搶下該武士刀，而被乙○○砍殺了幾刀，我看見丙○○全身是血，而乙○○
    進入其住宅內，我即攔計程車把丙○○及甲○○送至奇美醫院救治」等情，綜觀
    案發當時情節，被告持刀械刀朝告訴人等之胸部及腹部要害部位猛剌，且於告訴
    人等倒地後仍持刀猛砍，顯見被告確有剝奪告訴人等之生命決意。被告雖堅稱本
    件事故乃告訴人等所引起，彼等難辭其咎云云。惟縱令告訴人等先出言挑釁並對
    其家人暴力相向，被告亦無殺人權利，其執此為辯，殊不能飾卸其殺人之刑責。
  (6)選任辯護人辯護意旨略稱：被告並非基於殺人之犯意持刀，而係基於防衛之意思
    ，但因防衛過當造成告訴人二人之傷害；且被告係為救其母親心切遭人阻欄而引
    起殺機，應論以義憤殺人等語。惟按正當防衛以對於現在不法之侵害為要件；防
    衛過當，尤以有防衛權為前提。至彼此互毆或殺人，必一方初無傷害或殺人之行
    為，因排除對方不法之侵害而加以還擊，始屬正當防衛故無從分別何方為不法侵
    害之互毆行為，均不得主張防衛權（最高法院八十八年台上字第四四一一號判決
    意旨參照）。查告訴人二人雖聯手毆打被告，惟被告係基於殺人之犯意，持刀械
    揮砍刺殺，迨告訴人等不支倒地後，猶連續予以殺害之情，如前所述，是被告之
    行為即非出於防衛，與刑法上正當防衛之要件不合，其既無防衛權，揆諸前開判
    決意旨，被告自無主張防衛過當之餘地。又按所謂當場激於義憤而殺人，非祇以
    被害人先有不正行為為已足，且必該行為在客觀上有無可容忍，足以引起公憤之
    情形，始能適用（最高法院二十八年上字第二五六四號判例參照）。查被告之母
    親楊黃蓮治係為防阻甲○○繼續出拳毆打被告，而自後抱住甲○○往後拉，因甲○○被剌中胸部一刀不支倒地，楊黃蓮治亦順勢倒地，並非為丙○○所推倒或打
    倒在地，被告自不得主張為救其母親心切遭人阻欄而引起殺機，是當場激於義憤
    而殺人。選任辯護人所執上節，恐有誤解，不能認為有據。
  (7)綜上所述，被告所辯無殺人之故意云云，核屬避重就輕飾卸之詞，不足採信。本
    案事證已甚明確，被告之犯行，應可認定。至被告聲請勘查現場及查訪鄰舍之人
    、勘驗黃蓮治傷勢並命法醫當場檢驗該傷是否為刀傷、向奇美醫院函詢丙○○及
    甲○○急診搭乘何種交通工具及到院時間，並傳訊證人丁○○等事項，惟證人楊
    黃蓮治於警訊時即已陳稱其摔倒在地時，右手臂剌到原本因辦桌宴席被廚師的人
    打破的花瓶碎片，致右手臂割傷等情在卷，且因本案事證已明確，無再予勘驗現
    場、查訪鄰舍之人、函詢、驗傷及傳訊證人丁○○之必要，附為敘明。
三、查被告持刀殺害告訴人二人未遂，核係犯刑法第二百七十一條第二項、第一項殺
    人未遂罪。其先後二次殺人未遂犯行，時間緊接，方法相同，觸犯犯罪構成要件
    相同之罪名，顯係基於概括犯意反覆為之，為連續犯，應依刑法第五十六條連續
    犯之規定論以一罪，法定刑為有期徒刑部分依法加重其刑，法定刑為死刑及無期
    徒刑部分均依法不得加重。查乙○○前因違反麻醉藥品管理條例案件，經台灣高
    等法院以八十五年上訴字第一六九六號判處有期徒刑一年確定，並於八十六年七
    月十四日執行完畢，有臺灣高等法院被告全國前案紀錄表在卷可按，其受有期徒
    刑之執行完畢，五年以內再犯有期徒刑以上之罪，為累犯，應依刑法累犯之規定
    ，法定刑為有期徒刑部分依法加重其刑，法定刑為死刑及無期徒刑部分均依法不
    得加重，並依刑法第七十條之規定遞加重其刑（其中死刑及無期徒刑部分均不得
    加重）。再被告已著手於上開殺人行為之實行而不遂，為未遂犯，應依刑法第二
    十六條前段規定減輕其刑，並依刑法第七十一條第一項規定先加後減之。
四、原審予被告論罪科刑，雖非無見，惟查被告之母親楊黃蓮治係為防阻甲○○繼續
    出拳毆打被告，而自後抱住甲○○往後拉，因甲○○被剌中胸部一刀不支倒地，
    楊黃蓮治亦順勢倒地，原判決認楊黃蓮治係遭丙○○推倒在地，與事實不符；又
    被告自店內取出短刀一把，為甲○○發現，趨前毆擊被告臉部一拳，乃持短刀先
    朝甲○○胸部猛剌一刀，原判決認被告取出短刀一把即先朝甲○○之前胸部猛剌
    一刀，與事實稍有不符；又本件係因告訴人丙○○至被告家大聲喊叫挑釁並毆打
    被告之胞兄弟，告訴人二人又與被告互毆拉扯，而引起被告殺機，事出有因，告
    訴人之行為亦有可議，原判決量處被告有期徒刑八年六月，亦嫌偏重。被告上訴
    意旨否認其有殺人之犯意，雖不足採，但其指摘原判決量刑過重，則有理由，且
    原判決亦有上開可議之處，即無可維持，應由本院撤銷原判決改判。因此審酌被
    告係因目睹其家人遭受告訴人丙○○大聲喊叫挑釁暴力相向，告訴人又與被告互
    毆拉扯，而引發殺人之犯罪動機、被告動輒持刀朝告訴人二人身體要害部位剌殺
    ，不僅造成重大之傷害且嚴重危害社會秩序及犯罪後雖坦承部分犯行，惟仍飾詞
    圖卸刑責，且未與告訴人等達成民事和解等一切情狀，量處如主文第二項所示之
    刑。另被告持以砍殺告訴人等之長、短刀械各一把，既未扣案，且無證據證明係
    屬違禁物，為免將來執行之困難，爰不為沒收之諭知。至檢察官雖認被告惡性非
    輕，請求從重判處被告有期徒刑十五年等語，本院審酌被告持刀械行兇固屬不該
    ，然其係先目睹其兄弟楊國津及楊國宏遭告訴人丙○○毆打，復遭告訴人二人聯
    手毆打拉扯，一時氣憤引發殺人犯意，與一般預謀殺人尚屬有間，且被告事後亦
    坦承部分犯行並有悔意，犯後態度尚屬良好，因認量處如主文第二項所示之刑，
    已達懲罰之效，附此敘明。
據上論結，應依刑事訴訟法第三百六十九條第一項前段、第三百六十四條、第二百九
十九條第一項前段，刑法第五十六條、第二百七十一條第二項、第一項、第四十七條
、第二十六條前段，判決如主文。
本案經檢察官洪泰文到庭執行職務。
中    華    民    國      九十        年    十二      月      卅一      日
                                  臺灣高等法院臺南分院刑事第一庭
                                      審判長法官  黃    三    哲
                                            法官  王    浦    傑
                                            法官  陳    珍    如
右正本證明與原本無異。
如不服本判決，應於判決送達後十日內向本院提出上訴狀，其未敘述理由者並應於提
出上訴狀後十日內向本院補提理由書（應附繕本)。
                              法院書記官  陳    淑    貞
中    華    民    國      九十一      年      一      月      三        日
附錄本案論罪科刑法條全文：
刑法第二百七十一條第一、二項：
殺人者，處死刑、無期徒刑或十年以上有期徒刑。
前項之未遂犯罰之。


司法院資訊處製作；財團法人民間司法改革基金會備份。
